【裁判字號】    98,易,3687
【裁判日期】    990414
【裁判案由】    侵占等
【裁判全文】
臺灣臺北地方法院刑事判決              98年度易字第3687號
公  訴  人  臺灣臺北地方法院檢察署檢察官
被      告  乙○○
上列被告因侵占等案件，經檢察官提起公訴（九十八年度偵字第
一九四七八號），本院判決如下：
    主  文
乙○○連續意圖為自己及第三人不法之所有，以詐術使人將本人
之物交付，處有期徒刑捌月，減為有期徒刑肆月，如易科罰金，
以銀元佰元即新臺幣玖佰元折算壹日。
    事  實
一、乙○○自民國九十三年八月二十三日起至九十五年十一月六
    日止，擔任址設臺北市大安區○○○路○段一一一號二樓之
    臺北市攝錄影業職業工會（下稱攝錄影工會）總幹事，負責
    綜理一切會務，為從事業務之人。明知攝錄影工會總幹事及
    會務人員之待遇調整，應經過理事會決議通過後始得執行，
    竟基於行使業務上登載不實文書及意圖為自己及會務人員不
    法所有之概括犯意，先於九十四年一月十四日至二十一日間
    某日，將如附表之九十四年一月詐領金額欄所示之不實事項
    ，填製於其業務上掌管之攝錄影工會九十四年一月份獎金、
    薪資表等文書，於九十四年一月二十一日，在工會辦公室內
    ，持之交付予不知情之會計丙○○以行使之，丙○○復將上
    開獎金、薪資表交付予不知情之出納廖娟玲，使廖娟玲因而
    陷於錯誤，誤認理事會業已決議通過如附表所示之人增加如
    附表之九十四年一月詐領金額欄所示金額之薪資，即自工會
    當天收入之現金撥付如附表之九十四年一月詐領金額欄所示
    之金額予乙○○及會務人員，足生損害於攝錄影工會。詎乙○○又承前犯意，於九十四年一月三十一日前某日，在工會
    辦公室內，將會務人員之薪資加計如附表之九十四年二月詐
    領金額欄所示金額等不實事項，填製於其職務上掌管之攝錄
    影工會九十四年二月份獎金、薪資表等文書後，旋於九十四
    年一月三十一日，持之在工會辦公室交予不知情之丙○○行
    使之，復由丙○○轉交不知情之出納廖娟玲，使廖娟玲因而
    陷於錯誤，誤認理事會業已決議通過如附表所示之人增加如
    附表之九十四年二月詐領金額欄所示金額之薪資，乃於同日
    自攝錄影工會設於華南商業銀行和平東路分行之帳戶內提款
    並發放如附表之九十四年二月份詐領金額欄所示金額予乙○○及會務人員，足生損害於攝錄影工會。乙○○復承前犯意
    ，於交付前開攝錄影工會九十四年二月份獎金、薪資表予丙○○同時，指示不知情之丙○○依據該份獎金、薪資表，以
    影印之方式，填製不實之九十四年三月份之獎金、薪資表等
    文書後，交付不知情之出納廖娟玲，使廖娟玲因而陷於錯誤
    ，於九十四年三月十五日，自攝錄影工會設於華南商業銀行
    和平東路分行之帳戶內提款並發放如附表所示九十四年三月
    份之金額予乙○○及會務人員，足生損害於攝錄影工會。嗣
    經攝錄影工會常務監事丁○○於九十四年三月份理監事會議
    開會前，核對工會報表及明細表，察覺有異，報告理監事會
    議，始悉上情。
二、案經攝錄影工會訴由臺灣臺北地方法院檢察署（下稱臺北地
    檢署）檢察官偵查起訴。
    理  由
壹、程序方面：
    按被告以外之人於審判外之言詞或書面陳述，除法律有規定
    者外，不得作為證據。被告以外之人於審判外之陳述，雖不
    符刑事訴訟法第一百五十九條之一至第一百五十九條之四之
    規定，而經當事人於審判程序同意作為證據，法院審酌該言
    詞陳述或書面陳述作成時之情況，認為適當者，亦得為證據
    ；當事人、代理人或辯護人於法院調查證據時，知有第一百
    五十九條第一項不得為證據之情形，而未於言詞辯論終結前
    聲明異議者，視為有前項之同意。刑事訴訟法第一百五十九
    條第一項、第一百五十九條之五分別定有明文。經查，本院
    以下所引用之證據，公訴人及被告乙○○於本院言詞辯論終
    結前，均未對於證據能力聲明異議，而視為同意該等證據具
    有證據能力，本院審酌各該陳述作成時之情況，認亦無違法
    或不當之情事，均具有證據能力。
貳、實體方面
一、證據之認定：
  (一)訊據被告固坦承有於九十三年八月二十三日至九十五年十一
    月六日擔任攝錄影工會之總幹事職務，未經工會理事會決議
    同意加薪，即製作九十四年一月至三月份之攝錄影工會獎金
    、薪資表，交付會計丙○○及出納廖娟玲據以發放九十四年
    一月至三月份自己及會務人員薪資，以增加自己及會務人員
    之薪資等情，惟矢口否認有何行使業務上登載不實文書及詐
    欺取財之犯行，辯稱：我領完九十四年一月份的薪水後，工
    會理事長甲○○跟我說要幫我加薪新臺幣（下同）一萬元，
    其餘會務人員的加薪額度，是甲○○跟會務人員談妥後，由
    丙○○告訴我每個會務人員加薪的金額，我才製作九十四年
    一月至三月份獎金、薪資表，總幹事及會務人員加薪案不需
    要經過工會理事會的決議云云。
  (二)經查：
  1.被告自九十三年八月二十三日至九十五年十一月六日止，任
    職於攝錄影工會，擔任總幹事一職，負責綜理一切會務，於
    九十四年一月十四日至二十一日間某日，製作其業務上掌管
    之攝錄影工會九十四年一月份獎金、薪資表，並於九十四年
    一月二十一日在工會辦公室內將上開九十四年一月份獎金、
    薪資表交付會計丙○○，由丙○○交付予出納廖娟玲，廖娟
    玲即自工會當天收入之現金給付如附表所示九十四年一月份
    之金額予被告及附表所示會務人員，又於九十四年一月三十
    一日前某日，在工會辦公室內，將會務人員之薪資加計如附
    表之九十四年二月詐領金額欄所示金額等事項，填製於其職
    務上掌管之攝錄影工會九十四年二月份獎金、薪資表後，於
    九十四年一月三十一日交付予丙○○，使丙○○據以製作九
    十四年一月三十一日轉帳傳票後，轉交出納廖娟玲，廖娟玲
    自工會設於華南商業銀行和平東路分行之帳戶提領並發放如
    附表所示九十四年二月份之金額予被告及會務人員，丙○○
    復據九十四年二月份之獎金、薪資表影印製作九十四年三月
    份之獎金、薪資表及九十四年三月十五日轉帳傳票，轉交出
    納廖娟玲，廖娟玲自上開工會帳戶提領並發放如附表所示九
    十四年三月份之金額予被告及會務人員等情，業據被告坦承
    無訛，並經證人丙○○證述在卷（本院卷第一百零一頁反面
    至第一百零四頁參照），復有攝錄影工會九十四年一月份、
    二月份、三月份獎金、薪資表及九十四年一月二十一日、三
    十一日、同年三月十五日轉帳傳票等件在卷可稽（臺北地檢
    署九十八年度他字第一○○六五號卷第二十一頁反面至第三
    十四頁反面、第三十六頁反面至第三十七頁反面參照），堪
    認屬實。
  2.按理事會處理工會一切事務，對外代表工會。工會章程應載
    明左列事項：九、職員名額、權限、任期及其選任、解任。
    工會法第十五條第一項、第十條第九款分別定有明文。又本
    會設總幹事一人，掌理一切會務，下設秘書一人、組長四人
    、幹事若干人，必要時得約僱臨時人員，各依層次指揮辦理
    交辦事務，其辦事規則另訂之。前項會務人員之管理、員額
    及待遇，由理事會依照內政部公布之各級工會會務人員管理
    規程之規定，視本會財務狀況決定之，臺北市攝錄影業職業
    工會章程第十七條第一項亦有明文。依上開規定及章程內容
    ，攝錄影工會之總幹事掌理一切會務，會務人員之待遇，須
    經理事會會議決定。又總幹事及會務人員之加薪程序，須經
    理事會會議決議一節，業據證人丙○○於警詢及本院審理中
    （臺北地檢署九十八年度他字第四六一九號卷第四三頁、本
    院卷第一百零二頁參照）、證人甲○○於本院審理中（本院
    卷第九九頁參照）、證人丁○○於偵查及本院審理中均證述
    明確（臺北地檢署九十八年度偵字第一九四七八號卷第四三
    頁、第一百零五頁反面參照）。另證人甲○○於本院審理時
    到庭證稱：我於九十四年一月到九十六年十二月擔任攝錄影
    工會理事長，工會員工的薪水在我上任以前就已經有制度，
    前任理事長已經決定所有工會員工的薪水，在我任內員工的
    薪水不曾調整過，會務人員的薪資是總幹事負責的事項，一
    開始我不知道工會的員工薪水在九十四年一月至三月有調整
    ，工會員工加薪，要經過理監事會議同意才能加薪，被告事
    前沒有跟我說加薪的事，因為二個月才開一次理監事會議，
    監事會每二個月要查帳，查帳的時候就發現員工的薪水溢領
    ，是監事跟我說之後我才知道，大約是九十四年三月以後開
    理監事會議的時候才知道，我有問被告，他說不同意的話，
    就退回，我個人私下從來沒有跟被告或其他員工談過要加薪
    的事，我那時才剛上任，對於業務不是很瞭解，所以不可能
    一上任就加薪等語屬實（本院卷第九八頁至第九九頁參照）
    ，證人丁○○於本院審理時到庭證稱：我從七十二或七十四
    年起在攝錄影工會擔任理、監事約二十幾年，一直輪流擔任
    理、監事，八年前開始擔任常務監事一直到現在，工會員工
    要加薪的話，正當程序是會務人員反應給總幹事，再由總幹
    事到理監事會議報告，由理監事會議臨時動議決議同意通過
    ，經理事長批准才執行，從來沒有總幹事先決定，再由理監
    事會議追認的情形，我在九十四年三月份監事會看到薪資的
    報表、明細表有瑕疵，我有問被告為何加薪，被告說是理事
    長答應加薪，我後來問理事長，理事長說他沒有講過要加薪
    ，我就將這件事拿出來在理監事會報告，理監事會議決定工
    會員工不能溢領薪資，應該退回，所以在九十四年七月份將
    溢領的部分退回工會，之前我不知道有加薪一事，員工的薪
    資表是總幹事製作的，交給會計，會計才能夠發薪水等語屬
    實（本院卷第一百零四頁至第一百零九頁參照）。足認被告
    確有未經理事會會議決議通過，即將其本人及會務人員之薪
    資增加如附表所示詐領金額等不實事項，填製於其職務上所
    製作之九十四年一月至三月攝錄影工會獎金、薪資表，並交
    付不知情之會計丙○○轉交不知情之出納廖娟玲，使廖娟玲
    因而陷於錯誤，據以自攝錄影工會之當日收入或銀行帳戶內
    提款以核發如附表所示金額予被告及如附表所示之會務人員
    之事實甚明。
  (三)被告所辯不足採信之理由：
  1.被告雖辯稱：證人甲○○跟我說要幫我加薪一萬元，其餘會
    務人員的加薪金額，是甲○○跟會務人員談妥後，由丙○○
    告訴我每個會務人員加薪的金額云云。惟查，證人丙○○於
    警詢證稱：九十四年一月至三月多出來的薪水是我的上司總
    幹事即被告給我加薪的等語（臺北地檢署九十八年度他字第
    四六一九號卷第四二頁反面參照），工會會務人員廖娟玲、
    李憶蘭、傅德瑞於警詢均證稱：九十四年一月至三月多領的
    薪水是被告給我們加薪等語（臺北地檢署九十八年度他字第
    四六一九號卷第三四頁反面、第四十頁反面、第四四頁反面
    參照），又證人丙○○於本院審理時證稱：我從八十二年進
    入攝錄影工會，八十五年起擔任會計一直到現在，負責製作
    工會帳目，記錄每天的收入及支出，九十四年一月份，我按
    照舊的薪資表製作傳票，由出納製作取款條拿給負責蓋章的
    理監事蓋章，錢拿回來後由出納按照薪資表上的金額發給員
    工，員工在薪資表上面蓋章，九十四年一月份有另外補發薪
    水，被告製作補發的薪資表後於九十四年一月二十一日在工
    會辦公室交給我，跟我說要幫會務人員加薪，二月份的薪資
    因為遇到農曆年提早發放，所以薪資表是在九十四年一月三
    十一日左右，我在工會辦公室向被告拿，三月份的薪資沒有
    變動，我在拿到二月份的薪資表時就影印沿用，所以沒有向
    被告拿三月份的薪資表，之前理事長或其他人都沒有跟我說
    過加薪的事，我將補發薪資表拿給出納，讓出納去發，九十
    四年一月份補發的薪資是由當天工會收入的現金直接發，傳
    票我後來才製作，九十四年二、三月份的薪資表由被告製作
    後交給我，按照上面的金額交給出納填寫取款條，後來在九
    十四年七月結清年資的時候，加薪的金額全數被追回，總幹
    事說他們不同意加薪，所以追回等語屬實（本院卷第一百頁
    反面至第一百零四頁參照），而證人甲○○事前不知悉被告
    及會務人員於九十四年一月至三月份加薪一節，已如前述。
    復參以攝錄影工會設總幹事一人，掌理一切會務，下設祕書
    一人、組長四人、幹事若干人，必要時得約僱臨時人員，各
    依層次指揮辦理交辦事務，其辦事規則另訂之。前項會務人
    員之管理、員額及待遇，由理事會依照內政部公佈之各級工
    會會務人員管理規程之規定，與本會財務狀況決定之。會務
    人員聘用及解職，除總幹事由理事長提請理事會決議外，其
    餘人員均由總幹事報請理事長核定之，但新任理事會對原任
    會務人員，除由違法犯罪或有重大不可原諒之過失外，不得
    解聘，攝錄影工會章程第十七條定有明文，是工會總幹事一
    職之任免，係由理事長提請理事會決議，總幹事負責掌理一
    切會務，包括管理工會會務人員，指揮辦理交辦事務，會務
    人員之任免，均由總幹事報請理事長核定，工會會計辦理事
    務及任免，亦均由總幹事交待及報告理事長核定，足認被告
    擔任工會總幹事職務在權責上屬於擔任會計之證人丙○○主
    管一情應甚明確，依照層層分權原則，會務人員之加薪事項
    ，理應由擔任總幹事之被告告知擔任會計之證人丙○○後，
    始由丙○○負責執行核發加薪事項始符規定，殊難想像九十
    四年一月至三月份會務人員加薪一事，係由理事長甲○○告
    知會計丙○○後，再由丙○○告知被告據以製作獎金、薪資
    表，被告所辯顯與工會之章程規定不符，亦與常情有違，無
    足採信。
  2.被告又辯稱：證人甲○○及丁○○有在九十四年一月份補發
    薪資及九十四年二、三月份發放薪資之轉帳傳票及銀行取款
    條上蓋章，表示同意其及會務人員九十四年一月至三月份之
    加薪案云云。惟查，證人甲○○證稱：每個月會務人員發薪
    ，會計及被告會做好薪資表，每個人要領薪水的時候，會在
    薪資表上面蓋章，我只有在每月月底的報表上面蓋章，不會
    在薪資表上面蓋章，攝錄影工會九十四年一月份薪資表、九
    十四年一月十四日、二十一日、三十一日、同年三月十五日
    轉帳傳票上面雖然有理事長的章，但不是我蓋的，是由駐會
    的理事管繼周蓋的等語屬實（本院卷第九八頁參照），證人
    丁○○證稱：九十四年一月到三月份的薪資表上，「常務監
    事丁○○」的印章是放在工會裡面，是由榮譽理事長管繼周
    蓋的，依照工會的習慣，理事長、常務監事、工會的章都放
    在工會裡面，由榮譽理事長蓋章，並且可以讓榮譽理事長領
    車馬費，這個章每天放在工會續用，我二個月才看一次薪資
    表，蓋章當時我不在場，我沒有辦法決定是否同意加薪等語
    明確（本院卷第一百零四頁參照），足認攝錄影工會九十四
    年一月至三月之薪資總表及九十四年一月十四日、二十一日
    、三十一日、同年三月十五日轉帳傳票上「理事長甲○○」
    及「常務監事丁○○」之長條形職章，均放在工會內交由榮
    譽理事長管繼周代理職務時所蓋用，證人甲○○及丁○○均
    未實際閱覽、蓋印上開薪資總表及轉帳傳票，自不足以認定
    其等有事前同意被告及會務人員加薪案一節。
  3.證人甲○○雖證稱：提領工會員工薪水的銀行提款單上，有
    工會的大章、我的章、常務監事的章、常務理事的章，至少
    四、五個章。我的章是用方形的私章蓋，都是我親自用印，
    每個人都是親自用印的，沒有代為用印，銀行提款單上的金
    額是由會計填好，有時候直接拿給我，有時候交給總幹事轉
    交給我，提款單後面會附有薪資表，薪資表上面有金額，我
    在九十四年一月至三月間蓋章時沒有注意到薪資表有變動，
    被告拿給我蓋的是總表，不是每個人的薪資額等語（本院卷
    第九九頁參照），證人丁○○雖證稱：薪資提款單是每個月
    最後一天，由理事長、監事、及工會大章蓋用以後，才可以
    提領，提款單是我親自用印，提款單的後面有附傳票及薪資
    表，我只看薪資表及傳票上面的總數是否相符，我在蓋銀行
    提款單時，因為在我之前已經蓋有工會大章及理事長的章，
    我相信他們有核對過，不會出錯，而且二十年來都是這樣處
    理，蓋章時就沒有特別注意金額等語（本院卷第一百零五頁
    、一百零六頁參照），足認證人甲○○及丁○○在提領九十
    四年一月至三月份薪資之銀行提款單上蓋印時，均未注意被
    告及會務人員薪資有調整之情形，且其等未事前同意被告及
    會務人員之加薪案一節，業已認定如前，尚不足以證人甲○○及丁○○在薪資提款單上用印，即認定其等事前同意本件
    加薪案。況會務人員之待遇，須經工會理事會決議一節，已
    如前述，攝錄影工會設理事十五人，組織理事會，理事會每
    二個月召開會議一次，應有過半數之理事出席方得開會，出
    席者過半數之同意方得決議，攝錄影工會章程第十五條、第
    二十七條、第二十九條定有明文，縱認證人甲○○及丁○○
    確有在九十四年一月至三月份薪資提款單上用印核准提領被
    告及會務人員之加薪金額，亦不足認定其等之加薪業經工會
    理事會決議通過，是被告上開所辯，不足採信。
  (四)綜上所述，被告確實未經攝錄影工會理事會決議通過，即將
    其本人及會務人員之薪資增加如附表所示詐領金額等不實事
    項，填製於其職務上所製作之九十四年一月至三月攝錄影工
    會獎金、薪資表，並交付不知情之會計丙○○轉交不知情之
    出納廖娟玲，使廖娟玲因而陷於錯誤，據以自攝錄影工會當
    日收入或銀行帳戶提款以核發如附表所示金額予被告及如附
    表所示之會務人員之犯行明確，其所辯上開各節，無非事後
    卸飾之詞，不足採信，本案事證明確，被告之犯行洵堪認定
    ，應依法論科。
二、論罪科刑之法律理由：
  (一)新舊法比較：
  1.查被告乙○○行為後，刑法部分條文業於九十四年二月二日
    修正公布，並自九十五年七月一日起生效施行，復參酌最高
    法院九十五年五月二十三日第八次刑事庭會議決議意旨，現
    行刑法第二條第一項之規定，係規範行為後法律變更所生新
    舊法律比較適用之準據法，於現行刑法施行後，應適用現行
    刑法第二條第一項之規定，為「從舊從輕」之比較；又比較
    時應就罪刑有關之共犯、未遂犯、想像競合犯、牽連犯、連
    續犯、結合犯，以及累犯加重、自首減輕暨其他法定加減原
    因（如身份加減）與加減例等一切情形，綜其全部罪刑之結
    果而為比較。次查：
  (1)被告行為時之刑法第五十六條規定：「連續數行為而犯同一
    之罪名者，以一罪論。但得加重其刑至二分之一。」惟現行
    刑法已刪除前開關於連續犯之規定，此刪除雖非犯罪構成要
    件之變更，但顯已影響行為人刑罰之法律效果，自屬法律有
    變更，比較新、舊法結果，以被告行為時即修正前之刑法論
    以連續犯之規定，較有利於被告。
  (2)被告行為後，刑法第五十五條後段之「牽連犯」規定，亦經
    九十五年七月一日起施行之新刑法修正刪除。則於新法修正
    施行後，被告所為各罪間即須分論併罰，定其應執行之刑，
    而不得從一重處斷。故比較新、舊法之規定，以修正前牽連
    犯之規定較有利於被告。
  (3)刑法第二百十六條、第二百十五條、第三百三十九條之條文
    雖未修正，但上開條文均有罰金刑之規定，而刑法第三十三
    條第五款有關於罰金刑之規定，在刑法施行法於九十五年六
    月十四日修正增訂第一條之一，並自九十五年七月一日起施
    行。關於罰金刑部分，刑法分則編各罪所定罰金刑之貨幣單
    位原為銀元，修正前刑法第三十三條第五款規定：「罰金：
    一元（銀元）以上。」，而依罰金罰鍰提高標準條例規定，
    就七十二年六月二十六日前修正之刑法部分條文罰金數額提
    高二至十倍，其後修正者則不提高倍數，並依現行法規所定
    貨幣單位折算新臺幣條例規定，以銀元一元折算新臺幣三元
    。修正後刑法第三十三條第五款規定：「罰金：新臺幣一千
    元以上，以百元計算之。」，刑法第三十三條第五款所定罰
    金貨幣單位經修正為新臺幣後，刑法分則各罪所定罰金刑之
    貨幣單位亦應配合修正為新臺幣，為使刑法分則編各罪所定
    罰金之最高數額與刑法修正前趨於一致，乃增訂刑法施行法
    第一條之一：「中華民國九十四年一月七日刑法修正施行後
    ，刑法分則編所定罰金之貨幣單位為新臺幣。九十四年一月
    七日刑法修正時，刑法分則編未修正之條文定有罰金者，自
    九十四年一月七日刑法修正施行後，就其所定數額提高為三
    十倍。但七十二年六月二十六日至九十四年一月七日新增或
    修正之條文，就其所定數額提高為三倍。」。從而，刑法分
    則編各罪所定罰金刑之最高數額，於上開規定修正後並無不
    同，惟修正後刑法第三十三條第五款所定罰金刑最低數額，
    較之修正前提高，自以修正前刑法第三十三條第五款規定有
    利於被告。
  (4)依上開各項比較，仍以九十五年七月一日生效施行前之刑法
    規定，較有利於被告，依現行刑法第二條第一項前段規定，
    自應適用被告行為時之法律即修正前之刑法規定論處。
  2.被告行為後，刑法施行法業於九十五年六月十四日增訂公布
    第一條之一，其中第一項規定：「中華民國九十四年一月七
    日刑法修正施行後，刑法分則編所定罰金之貨幣單位為新臺
    幣」，第二項前段明定：「九十四年一月七日刑法修正時，
    刑法分則編未修正之條文定有罰金者，自九十四年一月七日
    刑法修正施行後，就其所定數額提高為三十倍」，惟依被告
    行為時之法律即罰金罰鍰提高標準條例第一條前段，業將刑
    法分則各罪法定刑所定罰金數額提高十倍，再由銀元換算為
    新臺幣之結果，刑法第二百十六條、第二百十五條、第三百
    三十九條法定刑所定罰金最高數額，與修正後之法律規定仍
    屬一致，並無不同，對被告而言尚無有利或不利之情形，揆
    諸前揭說明，自不生新舊法比較之問題，應依一般法律適用
    原則，適用裁判時法即刑法施行法第一條之一第一項、第二
    項前段之規定，而不再適用罰金罰鍰提高標準條例第一條前
    段（臺灣高等法院及其所屬法院九十五年十二月刑事法律座
    談會討論結論參照）。
  (二)被告乙○○任職於告訴人工會擔任總幹事一職期間，負責綜
    理一切會務，為從事業務之人，明知自己與會務人員之加薪
    案未經理事會決議通過，卻於其職務上所製作之九十四年一
    月至三月份獎金、薪資表上填載不實之薪資，交付予會計丙○○而行使，復轉交出納廖娟玲，使廖娟玲陷於錯誤，因而
    據以核發九十四年一月至三月份增加薪資，核其所為，係犯
    刑法第二百十六條、第二百十五條之行使業務上登載不實文
    書罪及同法第三百三十九條第一項之詐欺取財罪。其業務上
    登載不實文書之低度行為，應為其行使業務上登載不實文書
    之高度行為所吸收，不另論罪。被告利用不知情之會計丙○○為本件犯行，係間接正犯。
  (三)公訴意旨雖認被告就事實一部份之行為係犯刑法第二百十五
    條之偽造文書罪及同法第三百三十五條第一項之侵占罪，惟
    被告係偽造不實之獎金、薪資表等業務文書後，持向會計丙○○行使之，轉交出納廖娟玲，使廖娟玲陷於錯誤因而核發
    如附表所示之金額，已如上述，公訴意旨容有未洽，惟社會
    基本事實相同，且經本院於九十九年三月三十一日審理時當
    庭告知被告新罪名（本院當日審判筆錄參照），俾保障其防
    禦權，爰依法變更起訴法條。
  (四)被告先後行使業務上登載不實文書及詐欺取財之犯行，時間
    緊接，目的同一，觸犯構成要件相同之罪名，顯係基於概括
    犯意反覆為之，為連續犯，均應依修正前刑法第五十六條之
    規定，各以一罪論，並均加重其刑。
  (五)被告所犯上開連續行使業務上登載不實文書罪與連續詐欺取
    財罪間，有方法目的之牽連關係，應依修正前刑法第五十五
    條之規定，從較重之連續詐欺取財罪處斷。
  (六)爰審酌被告為圖自己及會務人員私利，竟利用職務之便，製
    作不實之員工獎金、薪資表，詐取工會財物，致生損害於告
    訴人工會，迄今未與告訴人達成和解，犯後態度非佳，惟念
    其所詐取之金額非鉅，業已全數返還工會，暨其生活狀況、
    智識程度等一切情狀，量處如主文所示之刑，以示儆懲。
  (七)查本件被告犯罪時間在九十六年四月二十四日以前，且非中
    華民國九十六年罪犯減刑條例第三條第一項所定不予減刑之
    罪，則依該條例第二條第一項第三款、第七條之減刑規定，
    應減其宣告刑二分之一。按被告於犯罪時之刑法第四十一條
    第一項前段規定：「犯最重本刑為五年以下有期徒刑以下之
    刑之罪，而受六個月以下有期徒刑或拘役之宣告，因身體、
    教育、職業、家庭之關係或其他正當事由，執行顯有困難者
    ，得以一元以上三元以下折算一日，易科罰金。」又被告行
    為時之易科罰金折算標準，修正前罰金罰鍰提高標準條例第
    二條前段（現已刪除）規定，就其原定數額提高為一百倍折
    算一日，則本件被告行為時之易科罰金折算標準，如以銀元
    三百元折算一日，經折算為新臺幣後，應以新臺幣九百元折
    算為一日。惟九十五年七月一日修正公佈施行之刑法第四十
    一條第一項前段則規定：「犯最重本刑為五年以下有期徒刑
    以下之刑之罪，而受六個月以下有期徒刑或拘役之宣告者，
    得以新臺幣一千元、二千元或三千元折算一日，易科罰金。
    」比較修正前後之易科罰金折算標準，以九十五年七月一日
    施行前之規定，較有利於被告，則應依刑法第二條第一項前
    段，適用修正前刑法第四十一條第一項前段規定，定其易科
    罰金之折算標準。
據上論斷，應依刑事訴訟法第二百九十九條第一項前段、第三百
條，刑法第二條第一項、第二百十六條、第二百十五條、第三百
三十九條第一項，修正前刑法第五十五條、第五十六條、第四十
一條第一項前段，刑法施行法第一條之一，廢止前罰金罰鍰提高
標準條例第二條，現行法規所定貨幣單位折算新臺幣條例第二條
，中華民國九十六年罪犯減刑條例第二條第一項第三款、第七條
、第九條，判決如主文。
本案經檢察官孫沛琦到庭執行職務。
中    華    民    國    99    年    4     月    14    日
                  刑事第九庭審判長法  官  林怡秀
                                  法  官  張詩芸
                                  法  官  徐淑芬
上正本證明與原本無異。
如不服本判決應於收受送達後十日內向本院提出上訴書狀，並應
敘述具體理由；其未敘述上訴理由者，應於上訴期間屆滿後二十
日內向本院補提理由書（均須按他造當事人之人數附繕本）「切
勿逕送上級法院」。告訴人或被害人如對於本判決不服者，應具
備理由請求檢察官上訴，其上訴期間之計算係以檢察官收受判決
正本之日期為準。
                                  書記官  劉郅享
中    華    民    國    99    年    4     月    14    日
附錄本案論罪科刑法條全文：
中華民國刑法第二百十五條
從事業務之人，明知為不實之事項，而登載於其業務上作成之文
書，足以生損害於公眾或他人者，處三年以下有期徒刑、拘役或
五百元以下罰金。
中華民國刑法第二百十六條
行使第二百十條至第二百十五條之文書者，依偽造、變造文書或
登載不實事項或使登載不實事項之規定處斷。
中華民國刑法第三百三十九條
意圖為自己或第三人不法之所有，以詐術使人將本人或第三人之
物交付者，處五年以下有期徒刑、拘役或科或併科一千元以下罰
金。
以前項方法得財產上不法之利益或使第三人得之者，亦同。
前二項之未遂犯罰之。
附表：
┌──┬───┬──────┬──────┬─────┐
│編號│姓  名│九十四年一月│九十四年二月│九十四年三│
│    │      │詐領金額（新│詐領金額（新│月詐領金額│
│    │      │臺幣）      │臺幣）      │（新臺幣）│
├──┼───┼──────┼──────┼─────┤
│ 一 │乙○○│一萬元      │一萬元      │一萬元    │
├──┼───┼──────┼──────┼─────┤
│ 二 │陳  雲│一千六百元  │一千六百元  │一千六百元│
├──┼───┼──────┼──────┼─────┤
│ 三 │李憶蘭│一千六百元  │一千六百元  │一千六百元│
├──┼───┼──────┼──────┼─────┤
│ 四 │盧明基│一千元      │一千元      │一千元    │
├──┼───┼──────┼──────┼─────┤
│ 五 │盧周月│一千元      │一千元      │一千元    │
│    │雲    │            │            │          │
├──┼───┼──────┼──────┼─────┤
│ 六 │廖娟玲│一千八百元  │一千八百元  │一千八百元│
├──┼───┼──────┼──────┼─────┤
│ 七 │丙○○│一千八百元  │一千八百元  │一千八百元│
├──┼───┼──────┼──────┼─────┤
│ 八 │唐惠芬│一千五百元  │一千五百元  │一千五百元│
├──┼───┼──────┼──────┼─────┤
│ 九 │傅德瑞│一千五百元  │一千五百元  │一千五百元│
├──┴───┴──────┴──────┴─────┤
│合計：                                六萬五千四百元│
└──────────────────────────┘

司法院資訊處製作；財團法人民間司法改革基金會備份。
